【裁判字號】    98,上易,1364
【裁判日期】    980812
【裁判案由】    傷害等
【裁判全文】
臺灣高等法院刑事判決                98年度上易字第1364號
上  訴  人
即  被  告  乙○○
選任辯護人  林鳳秋律師
上列上訴人，因傷害等案件，不服臺灣士林地方法院97年度易字
第30號，中華民國98年4月8日第一審判決（起訴案號：臺灣士林
地方法院檢察署96年度偵字第12414 號），提起上訴，本院判決
如下：
    主  文
原判決關於傷害丁○○、恐嚇部分暨定執行刑均撤銷。
乙○○被訴傷害丁○○、恐嚇部分均無罪。
其他上訴駁回。
    事  實
一、乙○○係臺北市○○路○段66號3樓「乙○○婦產科診所」之
    負責人，甲○○、丙○○為該診所之護士，乙○○於民國（
    下同）96年7月12日下午1時30分許，在上開診所內，因病患
    醫療費刷卡問題與甲○○發生爭執，竟基於傷害他人身體之
    犯意，出手毆打甲○○，致甲○○受有雙臂4處瘀傷（各約2
    ×1、2×2、3×2、4×3公分）傷害。
二、案經甲○○訴由臺北市政府警察局士林分局報告臺灣士林地
    方法院檢察署檢察官偵查起訴。
    理  由
壹、程序方面：
一、按，被告以外之人於偵查中向檢察官所為之陳述，除顯有不
    可信之情況者外，得為證據，刑事訴訟法第159條之1第2 項
    定有明文。所謂「顯有不可信性」係指陳述是否出於供述者
    之真意、有無違法取供情事之信用性而言，故應就偵查筆錄
    製作之原因、過程及其功能等項加以綜合觀察，據以判斷該
    傳聞證據是否「非顯不可信」，倘可據以認定其任意性暨信
    用性俱無疑慮者，即可例外賦予「證據能力」，俾其成為法
    院審判時之適格證據資料。次按，偵查係採糾問原則，由檢
    察官主導，重在合目的性之追求，而「詰問」乃偵查程序之
    一部，除預料證人、鑑定人於審判時不能訊問之情形外，檢
    察官可視實際情況，決定是否命被告在場，讓被告得親自詰
    問證人、鑑定人，此為刑事訴訟法第248 條所明定，故刑事
    訴訟法第159條之1第2 項所指得為證據之被告以外之人於偵
    查中向檢察官所為之陳述，其證據能力不因偵訊證人、鑑定
    人當時被告不在場，未親自詰問證人、鑑定人而受影響（最
    高法院97年臺上字第603 號判決意旨）。經查，證人即被害
    人蔡竹宮於偵查中所為之陳述，經具結在卷，此有結文在卷
    可考，且陳述內容具體明確，復未見檢察官在偵查中有何違
    法取供而不具信用性之情事，雖未經被告親自詰問證人，惟
    參酌上揭判決意旨，仍應認對證人證言尚不生影響，而具有
    證據能力。
二、從事業務之人於業務上或通常業務過程所須製作之紀錄文書
    、證明文書得為證據，刑事訴訟法第159條之4第2 款，亦有
    明文。附於偵查卷之台北市立聯合醫院甲種診斷書及國防醫
    學院三軍總醫院附設民眾診療服務處診斷證明書（偵查卷第
    13－1 、14頁），及附於原審卷之三軍總醫院急診病歷、急
    診部外傷簡圖、台北市立聯合醫院就醫紀錄，均係醫師就其
    診斷治療病患結果所為之記載及所出具之證明書，乃從事醫
    療業務之醫師，據其業務上過程所製作之病歷紀錄製作而成
    之證明文書；又依醫師法第17條規定，醫師如無法令規定之
    理由，不得拒絕診斷書之交付。且若出具與事實不符診斷書
    ，依同法第28條之4 之規定，處新臺幣（下同）10萬元以上
    50萬元以下罰鍰，得併處限制執業範圍、停業處分1 個月以
    上1 年以下或廢止其執業執照；情節重大者，並得廢止其醫
    師證書，其處分非輕，醫師出具時當知所慎重，是前引之病
    歷及診斷證明書之真實性極高，復無證據顯示該病歷及診斷
    證明書存有詐偽或虛飾情事而有顯不可信之情況，自得作為
    證據。
貳、實體有罪部分：
一、訊據上訴人即被告（下稱被告）乙○○，矢口否認有於上揭
    時地傷害甲○○之犯行，先後辯稱其當天有在診所內開會，
    但未傷害甲○○云云，惟查：
(一)被告乙○○於96年7月12日下午1時30分許，在上開診所內，
    徒手毆打甲○○，致甲○○受有雙臂4處瘀傷（各約2×1、2
    ×2、3×2、4×3 公分）傷害等情，業據證人即被害人甲○○於原審時結稱：「他用手打我頭，一陣亂打，所以我用手
    去護我的頭，我手臂上都是傷」、「（問96年7 月14日你何
    以到三總驗傷？）因為我97年7 月12日被打之後炒菜時手上
    有傷被先生看到，我先生帶我去驗傷。去三總是因為我習慣
    在那邊看病，被打當日我沒有去看病」、「（辯護人問：你
    離職時間？原因？）97年7 月15日。因為被告打我」等語（
    原審卷179、180、184 頁）甚詳，復有國防醫學院三軍總醫
    院附設民眾診療服務處診斷證明書（偵查卷14頁），及國防
    醫學院三軍總醫院97年6月2日函所附三軍總醫院急診病歷、
    急診部外傷簡圖（原審卷124至127頁）在卷可參。
(二)依上開診療時間，與被害人指稱被傷害之時間甚為接近，佐
    以被告、被害人就該日因醫療費刷卡問題發生所謂傷害緣由
    以觀，被害人指稱上開傷害事實，洵堪採信，自不因被害人
    係前往內湖診治、時間相隔二日，而影響伊供述之憑信性，
    辯護人否認被害人證述之可信性，難以採取。況本件被害人
    於遭被告毆打後即自行離職，並非遭被告解聘，與被告又無
    挾怨，若非遭被告毆打而憤怨難平，豈會甘冒自絕於醫療體
    系外之風險而挺身提出告訴，是伊之證言，應可採信。證人
    丙○○、戊○○於原審大多以「沒看到」、「不記得」等語
    帶過，惟丙○○當時仍在被告診所服務，證人戊○○雖已離
    職，惟仍在醫療體系服務，囿於護士對醫師敬畏，大多均抱
    著不願得罪醫生之心態，伊證詞難免有所保留，況依丙○○
    於本院所證情節，含有主觀認知在卷，是伊二人先後所證，
    均難作為有利於被告之認定。再者，被害人於本院主張受有
    重傷害乙節，但依被害人先後指稱情節，及所提診斷書所載
    內容，被害人當時均未有該項重傷指稱，縱伊事後確有重傷
    情事，核與被告上開傷害犯行，難認有因果關係，附此載明
    ，告訴代理人請求併審，請求傳喚員警作證等節，均非必要
    。從而，本件傷害事證明確，被告空言否認犯罪，不足採信
    ，被告上開犯行，洵堪認定，自應依法論科。
二、核被告所為，係犯刑法第277條第1項之傷害罪。原審經審理
    結果，認被告此部分犯行明確，因而適用刑法第277條第1項
    前段、第41條第1項前段，刑法施行法第1條之1 等規定，並
    審酌被告之品行、智識程度、犯罪之手段、被害人所受傷害
    程度及被告犯後態度等一切情狀，量處被告拘役三十日，並
    諭知易科罰金之折算標準，以示懲儆。經核其認事用法尚無
    違誤，量刑亦允當，被告提起上訴，以上情否認犯罪，核非
    可取，自應予駁回。被告受合法傳喚，無正當理由不到庭，
    爰不待其陳述，逕行判決如前。
參、撤銷改判無罪部分：
一、公訴意旨另以：被告乙○○係臺北市○○路○段66號3樓「乙○○婦產科診所」之負責人，丁○○為該診所護士。乙○○
    於民國96年3月1日下午2 時30分許，在上開診所內，見丙○○拿面膜予丁○○，心生不悅，欲追打丙○○，丁○○上前
    阻止，詎乙○○竟基於傷害他人身體之犯意，以手毆打丁○○臉部、左手臂及胸部，復持蝴蝶刀在丁○○面前比劃，進
    而以蝴蝶刀在丁○○右手背劃了幾刀，致丁○○受有臉部、
    左手臂、胸部紅腫及右手背刀傷等傷害。嗣丁○○離職，同
    年5月5日上午11時許，與友人蔡竹宮前往上開診所領錢，乙○○又基於恐嚇之犯意，對丁○○、蔡竹宮嚇稱：我是竹聯
    幫老大，你們領完錢不要跑，要叫黑社會的人看清楚你們的
    長相，知道你們住哪裡，隨時可以找到你們等語，使丁○○
    、蔡竹宮心生畏懼，致生危害於安全。因認被告涉有刑法第
    277條第1項傷害及同法第305條恐嚇罪嫌。
二、按，犯罪事實應依證據認定之，無證據不得認定犯罪事實，
    刑事訴訟法第154條第2項定有明文。次按，刑事訴訟法上所
    謂認定犯罪事實之證據，係指足以認定被告確有犯罪行為之
    積極證據而言，如未能發現相當證據或證據不足以證明，自
    不得以推測或擬制之方法，以為裁判之基礎；認定不利於被
    告之事實，須依積極證據，苟積極證據不足為不利於被告事
    實之認定，即應為有利於被告之認定，更不必有何有利證據
    （最高法院30年上字第816 號判例）。又按，認定犯罪事實
    ，所憑之證據，雖不以直接證據為限，間接證據亦包括在內
    ，然無論直接或間接證據，其為訴訟上之證明，須於通常一
    般之人均不致於有所懷疑，而得確信其為真實之程度者，始
    得據之為有罪之認定，倘其證明尚未達到此一程度，而有合
    理性懷疑之存在時，即無從為有罪之認定。
三、本件公訴意旨，無非以告訴人丁○○之指訴，證人甲○○、
    蔡竹宮證述，及診斷書等資為論據。訊據被告乙○○，堅決
    否認有上揭犯行，經查：
(一)被害人謝貞雖指稱被告於上開時地，持蝴蝶刀劃傷被害人右
    手背，致伊右手背受有2.5×0.1公分刀傷傷害，此據被害人
    丁○○於原審時結證稱：「那時丙○○拿二片面膜給我，之
    後不知道何事，被告要打丙○○，我上前阻止，之後被告打
    我約五拳，丙○○站在我旁邊，被告罷手之後，又去辦公室
    拿出一把水果刀在我面前晃，說那把水果刀很利，問我要不
    要試試看，當時我會痛就哭，我手一邊擦眼淚，那把刀就弄
    到我手臂，現在還有很深的一道疤。」、「我自己有稍微擦
    優碘，沒有請甲○○幫我治療」、「（辯護人問：你說的水
    果刀是一般的水果刀？）是折疊式的蝴蝶刀」等語（原審卷
    190、191、192、195頁），核與證人林淑貞於原審時結證稱
    ：「黃醫師打她（丁○○）之後，叫我去看她的傷」、「（
    辯護人問：你有無問丁○○發生何事？）有，我看她手上有
    條很大的傷，有流血，我問她為什麼，她說，醫生拿刀劃，
    我問她是否是早上那把蝴蝶刀，她說是，因為他早上有拿那
    把刀出來晃」、「她手上（哪隻手忘記了）有一道傷口，血
    已經止住了，我要幫她擦藥，她說不用」等情相符（原審卷
    185、188頁）。
(二)然依被害人所提台北市立聯合醫院甲種診斷書（偵查卷13之
    一頁）及台北市立聯合醫院97年2 月21日函所附之就醫紀錄
    （原審卷33、34頁），該診斷日期係96年8 月30日，不僅已
    在被害人所稱被傷害日期後近六個月，亦在被害人指稱於96
    年5月5日被恐嚇之後甚久，則被害人上開被害指稱是否屬實
    ，已非無疑。況起訴書另載「乙○○以手毆打丁○○臉部、
    左手臂及胸部，致丁○○受有臉部、左手臂、胸部紅腫傷害
    」，被害人並無此部分受傷之診斷證明，雖被害人另提出伊
    受傷照片，惟相片並無拍照之日期，且被害人稱相片係以數
    位相機拍照，然卻無法提出數位相機之電子檔，以供法院查
    驗相片係何時所照，故被害人所提相片所顯示傷勢縱係屬實
    ，亦難逕認即起訴書所載「臉部、左手臂、胸部紅腫之傷害
    」，自難據為認定係被告96年3月1日同次有傷害行為所致之
    佐證。又被害人於本院陳稱伊於96年3 月間即離職，核與被
    告供稱相符，而證人丙○○、戊○○於原審、本院先後所證
    ，均難為被害人上開指稱之補強，證人甲○○亦係起訴書另
    位被害人，伊所證情節，與上開二位護士所證，更有未合，
    更難執為被害人指稱之補強證據，被告辯稱其未傷害被害人
    云云，容堪採信。
(三)被告有於96年5月5日上午11時許，於上開診所，對丁○○、
    蔡竹宮嚇稱：我是竹聯幫老大，你們領完錢不要跑，要叫黑
    社會的人看清楚你們的長相，知道你們住哪裡，隨時可以找
    到你們等語，雖據被害人丁○○於原審時結稱：「（檢察官
    問：偵訊時你說被告在診所恐嚇你、你朋友蔡竹宮，這是事
    實？）是事實，那時丙○○在前面，還有剛剛的證人戊○○
    （她在後面），被告（在辦公室）還說要她（丙○○）看好
    我們，他去打電話找竹聯幫老大、兄弟來看我們的長相，以
    後要跟蹤我們」（原審卷192、193頁），核與證人即被害人
    蔡竹宮於偵查中所證情節相符（偵查卷22頁），但依上述，
    被害人丁○○上開傷害指稱，既難憑採，且伊於警訊時告訴
    被告犯有傷害罪嫌，並未一併指稱被告另有恐嚇犯行，則伊
    於偵查中偕同證人蔡竹宮，一併指稱被告另涉恐嚇罪，別無
    其他佐證，是否可信，尚非無疑。再依證人甲○○、丙○○
    、戊○○先後於偵審中就此部分證稱，仍難使法院形成被告
    有罪之心證，況衡諸常情，被告當日既有支付現金予丁○○
    ，何須在被害人偕同蔡竹宮前往時，另出言恐嚇，被害人於
    本院亦未提出補強證據，被告辯稱其未恐嚇二位被害人云云
    ，亦堪採信。
四、綜上所述，被告被訴此部分犯行，尚屬不能證明甚明。原審
    未細心勾稽，徒以起訴書依憑遽為被告有罪認定，顯有未洽
    ，被告以上情指摘原判決此部分不當，核為有理由，自應由
    本院就此部分暨定執行刑均撤銷改判，並依法為被告此部分
    無罪諭知，以昭公允。
據上論斷，應依刑事訴訟法第369條第1項前段、第364條、第371
條、第368條、第301條第1項前段，判決如主文。
本案經檢察官李良忠到庭執行職務。
中    華    民    國    98    年    8     月    12    日
                  刑事第三庭審判長法  官  陳博志
                                  法  官  許文章
                                  法  官  蔡聰明
以上正本證明與原本無異。
不得上訴。
                                  書記官  陳建邦
中    華    民    國    98    年    8     月    12    日
刑法第277條：
傷害人之身體或健康者，處3年以下有期徒刑、拘役或1千元以下
罰金。
犯前項之罪因而致人於死者，處無期徒刑或7 年以上有期徒刑；
致重傷者，處3年以上10年以下有期徒刑。


司法院資訊處製作；財團法人民間司法改革基金會備份。
